【裁判字號】    98,中簡上,536
【裁判日期】    980630
【裁判案由】    詐欺
【裁判全文】
臺灣臺中地方法院刑事判決           98年度中簡上字第536號
上  訴  人
即  被  告  乙○○
上列上訴人因詐欺案件，不服中華民國98年4 月22日本院臺中簡
易庭98年度中簡字第1415號第一審簡易判決（聲請簡易判決處刑
案號：臺灣臺中地方法院檢察署98年度偵字第375 號），提起上
訴，本院管轄之第二審合議庭判決如下：
    主    文
上訴駁回。
    犯罪事實
一、乙○○明知國內社會上層出不窮之詐騙集團或不法份子為掩
    飾其不法行徑，避免執法人員之追究及處罰，經常利用他人
    之存款帳戶掩人耳目，因此，在客觀上可以預見一般取得他
    人帳戶使用之行徑，常與行財產犯罪有密切關連，竟以縱有
    人持其存款帳戶作為詐騙之犯罪工具，亦不違其本意之幫助
    犯意，於民國97年10月16日下午4 時許，在臺中市○○路營
    區前，將其在星展銀行（原寶華商業銀行）太平分行所開立
    帳號000000000000號帳戶（下稱星展銀行帳戶）之存摺、提
    款卡及密碼，以不詳代價，交付予不詳姓名年籍自稱「阿海
    」之成年男子，而容許該人與所屬之詐騙集團成員，藉其帳
    戶遂行詐欺取財犯罪。嗣上開詐欺集團之不詳姓名年籍成員
    取得乙○○之上開存摺、提款卡及密碼後，即基於為自己不
    法所有之詐欺犯意，於97年10月18日晚間7 時許，由該詐騙
    集團之不詳姓名年籍之成員，撥打電話予丙○○，自稱係東
    森購物帳務人員向其佯稱：其於9 月份在東森購物，因扣款
    錯誤變成分期付款，需至自動櫃員機操作更正云云，致丙○
    ○陷於錯誤，遂依該詐騙集團成員之指示，於同日晚間8 時
    6 分及晚間8 時8 分，在臺北市○○○路○ 段上之郵局，以
    該郵局自動櫃員機匯款之方式，分別匯款新臺幣（下同）20
    ,123 元 及29,985元至乙○○上開星展銀行帳戶內。嗣因丙
    ○○發覺受騙，始報警處理而查悉上情。
二、案經臺中縣警察局太平分局報請臺灣臺中地方法院檢察署檢
    察官偵查後聲請簡易判決處刑。
    理    由
壹、程序方面
    按被告以外之人於審判外之言詞或書面陳述，除法律有規定
    者外，不得作為證據，刑事訴訟法第159 條固定有明文，惟
    被告以外之人於審判外之陳述，雖不符同法第159 條之1 至
    之4 規定，而經當事人於審判程序同意作為證據，法院審酌
    該言詞陳述或書面陳述作成時之情況，認為適當者，亦得為
    證據；又當事人、代理人或辯護人於法院調查證據時，知有
    第159 條第1 項不得為證據之情形，而未於言詞辯論終結前
    聲明異議者，視為有前項之同意，同法第159 條之5 亦定有
    明文。其立法意旨在於傳聞證據未經當事人之反對詰問予以
    核實，原則上先予排除，惟若當事人已放棄詰問或未聲明異
    議，基於證據資料愈豐富，愈有助於真實發現之理念，且強
    化言詞辯論原則，法院自可承認該傳聞證據例外擁有證據能
    力。經查，本判決所引用之下列非供述證據及證人丙○○於
    警詢中之陳述，性質上均屬傳聞證據，惟被告於本院準備程
    序時均同意有證據能力（見本院卷第20頁背面），且檢察官
    及被告於本院審理中調查證據時，知有刑事訴訟法第159 條
    第1 項不得為證據之情形，未於言詞辯論終結前聲明異議（
    見本院卷第26頁背面、第27頁），且本院審酌上開言詞陳述
    或書面陳述作成時之客觀情況均無不當，並無不宜作為證據
    之情事，則依刑事訴訟法第159 條之5 之規定，認均具有證
    據能力。
貳、實體方面
一、訊據被告乙○○固坦承上開星展銀行帳戶為其所開立，並於
    97年10月16日下午4 時許，在臺中市○○路營區前，將其上
    開帳戶之存摺、提款卡及密碼，交付予不詳姓名年籍自稱「
    阿海」之成年男子之事實，惟矢口否認有何幫助詐欺之犯行
    ，辯稱：因為伊去應徵司機的工作，自稱「阿海」之人說司
    機要負責收錢，並將錢存在自己的帳戶內，會計再以提款卡
    將錢領出，所以要先照會看帳戶是否可以使用，可以用才能
    錄取，說好過2 天就會還伊，伊也是被自稱「阿海」之人所
    騙，伊並沒有幫助詐欺云云。惟查：
  (一)上開星展銀行帳戶確係被告所開立乙節，業據被告坦承不諱
    （見本院卷第27頁背面），並有寶華商業銀行存款業務申請
    暨約定書、開戶時所附之身分證、健保卡影本、印鑑卡及往
    來明細查詢報表、存摺存款往來明細查詢單各1 份在卷可憑
    （見警卷第27頁至第33頁），又被告所開立之上開星展銀行
    帳戶，被詐騙集團成員利用作為向被害人丙○○詐欺取財之
    入帳帳戶及被害人丙○○遭詐騙後確有分別於97年10月18日
    晚間8 時6 分及晚間8 時8 分，在臺北市○○○路○ 段上之
    郵局，以該郵局自動櫃員機匯款之方式，分別匯款20,123元
    及29,985元至乙○○上開星展銀行帳戶內等情，亦據證人即
    被害人丙○○於警詢時證述綦詳，並有被害人丙○○所提出
    之郵政自動櫃員機交易明細表2 紙及被告上開星展銀行存摺
    存款往來明細查詢單1 份在卷可參（見警卷第23頁、第33頁
    ），是被告上開星展銀行帳戶確實遭不詳成年人士作為詐欺
    取財使用無訛。
  (二)雖被告仍以上開情詞置辯，然查：(1)被告對於其係應徵工作
    始將上開帳戶之存摺、提款卡及密碼交予不詳姓名年籍自稱
    「阿海」之成年男子乙節，始終無法提出相關之有利證據供
    本院調查以實其說，甚且對於該對方之姓名、年籍資料亦完
    全無法提出供本院調查，其所辯應徵工作始交付存摺、提款
    卡及密碼等情是否可信，已非無疑。(2)又被告辯稱：伊係為
    應徵工作，才將上開帳戶之存摺、提款卡及密碼交予自稱「
    阿海」之成年男子用以照會帳戶可否使用，惟被告於本院審
    理時稱不知自稱「阿海」之人之姓名、年籍資料（見本院卷
    第28頁），顯見被告與自稱「阿海」之人顯係初識，而無任
    何信賴基礎，若被告擔任司機須負責向客戶收取款項，則「
    阿海」之人為避免被告擅自領取或侵占客戶交付之款項，自
    可請客戶直接將款項匯入公司之帳戶內，抑或請被告於收取
    款項後，交回公司或存入公司帳戶內即可，顯無需大費周章
    地請被告將向客戶所收取之款項存入自己帳戶內後，再由公
    司會計持被告之提款卡將款項領出，且自稱「阿海」之人豈
    不更須承受擔任司機者自行將款項據為己有之風險。況如需
    測試帳戶可否使用，僅需被告陪同自稱「阿海」之人至就近
    之任何一家金融機構之自動櫃員機操作，即可得知該帳戶是
    否可正常使用，實無須將該帳戶之存摺、提款卡及密碼交予
    自稱「阿海」之人之必要。(3)另被告應徵司機工作之過程，
    係以電話與自稱「阿海」之人聯繫後，即於97年10月16日下
    午4 時許，相約在臺中市○○路營區前，將其上開帳戶之存
    摺、提款卡及密碼交給自稱「阿海」之人，已如前述，且被
    告於本院審理時供稱：阿海沒有說公司在哪裡，也沒有說公
    司名稱等語（見本院卷第27頁背面）。則由被告所述應徵工
    作、面試之過程觀之，顯非尋常，且「阿海」之人並未告知
    被告應徵公司之名稱、所在地，被告更未加詢問，更屬可疑
    。而被告已年逾40，國中畢業，有其警詢筆錄所載年籍、教
    育程度等資料可參，被告顯非智慮未周之人，茍自稱「阿海
    」之人係以前述理由要求被告交付帳戶之存摺、提款卡及密
    碼等物，被告當足以辨識其所述，係搪塞、矇騙之詞，要無
    因而誤信，始交付上開存摺、提款卡及密碼等物之可能。(4)
    再者，詐欺集團以他人帳戶供作款項出入之人頭帳戶，必定
    會先取得帳戶申請人之同意，否則若帳戶申請人辦理掛失止
    付，並藉由辦理補發存摺、變更印鑑及密碼，將款項提領一
    空，詐欺取財集團成員精心策劃詐騙之成果將因存簿來源取
    得之不可靠性，無法順利領得詐欺款項，而導致心血功虧一
    簣，犯罪集團當無甘冒此風險之理，足見被告上開所辯自稱
    「阿海」之人要求其交付存摺、提款卡及密碼之原因，再再
    與常理有重大違背，顯不足採，上開星展銀行帳戶之存摺、
    提款卡及密碼，顯係被告交付予詐騙集團成員使用無疑。(5)
    另按刑法上之故意，分為直接故意（確定故意）與間接故意
    （不確定故意）。行為人對於構成犯罪之事實，明知並有意
    使其發生者，為直接故意；行為人對於構成犯罪之事實，預
    見其發生而其發生並不違背其本意者，為間接故意。又幫助
    犯之成立，以行為人主觀上認識被幫助者正欲從事犯罪或係
    正在從事犯罪，且該犯罪有既遂之可能，而其行為足以幫助
    他人實現構成要件者，即具有幫助故意，並不以行為人確知
    被幫助者係犯何罪名為必要。而按金融機構之帳戶為個人理
    財之工具，為便利大眾使用此一理財工具，以資活絡資金供
    需，對於申請開設金融帳戶並無設有任何特殊之限制，一般
    民眾皆能自由申請開戶，並得同時在不同金融機構申請多數
    存款帳戶使用，乃眾所周知之事實，依一般人之社會生活經
    驗，倘係經由合法管道之收入或支出，其於金融帳戶之存放
    及提領，本可自行向金融行庫開立帳戶後使用，殊無大費周
    章使用他人帳戶之必要，況且近來詐騙案件層出不窮，詐騙
    集團多利用人頭帳戶做為出入帳戶，不僅廣為媒體所披載，
    亦經政府一再宣導提醒注意，尤以現今各地金融機構所設自
    動提款機莫不設定轉帳之警示畫面，或張貼警示標語，促請
    使用大眾注意，衡諸目前社會以電視、報紙甚至網路等管道
    流通資訊之普及程度，以及使用自動提款機從事提款、轉帳
    交易之頻繁，苟見有陌生人不思以自己名義申請開立帳戶，
    反而向不特定人蒐集或收購他人之金融機構帳戶使用，當知
    有所疑。被告於行為時為年逾40歲之成年人，已有相當之社
    會經驗，對於帳戶提供他人使用，將可能為他人從事不法，
    應有預見，是被告具備幫助詐欺取財之不確定故意，應可認
    定。而被告有此不確定故意，仍將帳戶之存摺、提款卡及密
    碼交予不詳姓名年籍自稱「阿海」所屬之詐欺集團為詐欺犯
    罪之用，其雖並未參與上開犯罪之構成要件行為，然其顯係
    以幫助他人犯罪之意思，實施上開犯罪構成要件以外之行為
    ，其幫助詐欺取財犯行，亦可認定。
  (三)綜上所述，本案事證明確，被告幫助詐欺之犯行堪以認定，
    自應依法論科。
二、按刑法上之幫助犯，係對於犯罪與正犯有共同之認識，而以
    幫助之意思，對於正犯資以助力，而未參與實施犯罪之行為
    者而言（最高法院75年度台上字第1509號、84年度台上字第
    5998號、88年度台上字第1270號判決參照）。本件被告將上
    開帳戶之存摺、提款卡及密碼提供予詐欺集團之不詳年籍、
    姓名之詐欺成員使用，雖使該成員得基於詐欺取財之犯意，
    向被害人丙○○施以詐術，致使被害人丙○○陷於錯誤，依
    詐欺集團成員指示匯款至被告所提供之上開星展銀行帳戶內
    ，而遂行其詐欺取財之犯行，惟如前述，被告單純提供帳戶
    供人使用之行為，並不等同於向被害人施以欺罔之詐術行為
    ，且亦無證據證明被告有參與詐欺取財犯行之構成要件行為
    ，是核被告乙○○所為，係犯刑法第30條第1 項前段、第33
    9 條第1 項之幫助詐欺取財罪。又被告係幫助犯，並未實際
    參與詐欺犯行，所犯情節較正犯輕微，爰依刑法第30條第2
    項規定，減輕其刑。原審依刑事訴訟法第449 條第1 項前段
    、第454 條第2 項，刑法第30條第1 項、第2 項、第339 條
    第1 項、第41條第1 項前段，刑法施行法第1 條之1 第1 項
    、第2 項規定，量處被告有期徒刑3 月，並諭知以1,000 元
    折算1 日為易科罰金之折算標準，本院認其認事用法均無違
    誤，量刑亦屬妥適。被告上訴意旨否認有幫助詐欺，指摘原
    判決不當云云，核無理由，應予駁回。
據上論斷，依刑事訴訟法第455 條之1 第1 項、第3 項、第368
條，判決如主文。
本案經檢察官甲○○到庭執行職務。
中    華    民    國    98    年    6     月    30    日
                  刑事第十六庭  審判長法  官  陳玉聰
                                      法  官  簡芳潔
                                      法  官  郭妙俐
以上正本證明與原本無異。
本件不得上訴。
                                      書記官  王崑煜
中    華    民    國    98    年    6     月    30    日
附錄本判決論罪科刑之法條：
刑法第30條
幫助他人實行犯罪行為者，為幫助犯。雖他人不知幫助之情者，
亦同。
幫助犯之處罰，得按正犯之刑減輕之。
刑法第339條第1項
意圖為自己或第三人不法之所有，以詐術使人將本人或第三人之
物交付者，處5 年以下有期徒刑、拘役或科或併科1千 元以下罰
金。


司法院資訊處製作；財團法人民間司法改革基金會備份。
